【裁判字號】    98,易,117
【裁判日期】    980601
【裁判案由】    使公務員登載不實罪
【裁判全文】
臺灣臺東地方法院刑事判決               98年度易字第117號
公  訴  人  臺灣臺東地方法院檢察署檢察官
被      告  丙○○
選任辯護人  邱聰安律師
上列被告因使公務員登載不實罪案件，經檢察官提起公訴（97年
度偵字第876號），本院判決如下：
    主  文
丙○○明知為不實之事項，而使公務員登載於職務上所掌之公文
書，足以生損害於公眾及他人，處有期徒刑月，如易科罰金，
以銀元佰元即新臺幣玖佰元折算壹日，減為有期徒刑壹月又拾
伍日，如易科罰金，以銀元佰元即新臺幣玖佰元折算壹日。
    犯罪事實
一、丙○○前於民國94年間因詐欺案件，經臺灣高等法院以94年
    度上易字第2244號判決判處有期徒刑6月確定，甫於96年3月
    26日易科罰金執行完畢 (於本案不構成累犯) 。緣丙○○、
    丁○○及乙○○係兄弟關係，丙○○明知登記在其名下之坐
    落臺東縣臺東市○○段1100地號、1102地號及1103地號之土
    地（重測前為臺東縣臺東市○○段1604地號、1614-1地號、
    1614-15地號，以下簡稱系爭土地 ）土地之所有權狀，仍由
    其弟丁○○保管，並未遺失，詎丙○○於81年以上開系爭土
    地為乙○○因向臺東市信用合作社借款作擔保，嗣於89年間
    因乙○○無力清償借款遭本院查封時，丙○○為免上開系爭
    土地遭拍賣，遂與其子協商另以其子經營之公司名義借款代
    償乙○○之債務後，欲以上開系爭土地夫妻贈與之方式登記
    為其妻黃美所有為由，竟基於使公務員登載不實之犯意，先
    於92年12月17日，在位於台東市○○路○段735號之臺東縣臺
    東地政事務所，佯以系爭土地所有權狀遺失為由，檢具登記
    申請書、登記清冊及切結書等文件，持向臺東縣臺東地政事
    務所辦理系爭土地所有權狀補發事宜，致使該承辦公務員將
    上開不實之書狀補發事項登載於職務上所掌之公文書即遺失
    補發公告內，迨公告期滿無人異議，另於93年 1月20日由該
    承辦公務員接續於職務上所掌之公文書即異動索引資料上登
    載代表權利書狀滅失意義之「書狀補給」事項，並據以補發
    系爭土地之所有權狀予丙○○，足以生損害於地政機關對相
    關業務管理之正確性及系爭土地所有權狀之持有人丁○○。
    嗣因丙○○之妻黃美向丁○○提起民事訴訟，丁○○始查悉
    上情。
二、案經丁○○訴由臺灣臺東地方法院檢察署檢察官偵查起訴。
    理  由
一、按被告以外之人於審判外之言詞或書面陳述，除法律有規定
    者外，不得作為證據；又被告以外之人於審判外之陳述，雖
    不符合同法第159 條之1 至第159 條之4 之規定，但經當事
    人於審判程序同意作為證據，法院審酌該言詞陳述或書面陳
    述作成時之情況，認為適當者，亦得為證據；又當事人、代
    理人或辯護人於法院調查證據時，知有第159 條第1 項不得
    為證據之情形，而未於言詞辯論終結前聲明異議者，視為有
    前項之同意，刑事訴訟法第159 條第1 項及第159 條之5 分
    別定有明文。查本判決下列所引用之各該被告以外之人所為
    審判外之陳述以及其他書面陳述，雖屬傳聞證據，惟當事人
    於本院準備程序及審判期日中均表示無意見而不予爭執，且
    迄至言詞辯論終結前亦未再聲明異議，本院審酌上開證據資
    料製作時之情況，尚無違法不當之瑕疵，亦認為以之作為證
    據應屬適當，依刑事訴訟法第159 條之5 規定，認前揭證據
    資料均有證據能力。
二、訊據被告丙○○並不否認於92年12月17日，以上述土地所有
    權狀遺失為由書立切結書，持向臺東縣臺東地政事務所申請
    補發系爭土地之所有權狀，惟矢口否認有何「使公務員登載
    不實」犯行，辯稱：因伊欲辦過戶予伊太太，需要權狀，之
    前伊將系爭土地所有權狀交予信用合作社，辦好後伊未領回
    ，嗣後伊詢問信用合作社稱已領回了，故伊就詢問丁○○、
    乙○○，丁○○及乙○○稱不在渠等那邊，伊才去申請補發
    ，並無使公務員登載不實之犯意云云。經查：
(一)被告於92年12月17日以系爭土地所有權狀遺失為由，向臺東
    縣臺東地政事務所申請補發系爭土地所有權狀，迨公告期滿
    無人異議，而於95年 1月20日由承辦公務員於異動索引資料
    上登載代表權利書狀滅失意義之「書狀補給」事項，並由被
    告領取補發之所有權狀乙節，業經被告於本院準備程序及審
    理中供承在卷，並有臺東縣臺東地政事務所異動索引、臺東
    縣臺東地政事務所97年 5月13日東地所登記字第0960003218
    號函及所附之土地登記案卷影本在卷可稽; 又系爭土地之所
    有權狀於被告辦理上開補發事宜之際確由告訴人保管，業經
    告訴人陳明在卷，並經告訴人於偵查中提出系爭土地所有權
    狀之影本無訛。
(二)被告雖辯稱伊有向丁○○、乙○○詢問過，才去辦理補發事
    宜云云，惟查：訊據證人即告訴人丁○○迭於偵訊及本院審
    理程序證稱：「乙○○辦理貸款時，是乙○○拿去銀行辦的
    ，所有權狀一直放在更生路的老家，並非係丙○○從花蓮拿
    下來交給銀行」、「本件 3筆土地權狀從62、63年就一直放
    在臺東市○○路1162號工廠，69、70年間我再將工廠經營權
    讓給乙○○、陳宗生。土地我父親買完後，權狀就一直放在
    工廠，土地分2批下來，62、63年間下來一批，66年又下來1
    批，67年丙○○夫婦就搬到花蓮。權狀是誰經營工廠誰保管
    ，乙○○與陳宗生曾經營過，最後是我在經營，一開始土地
    所有權狀就放在我那邊」、「本件 3筆土地辦理貸款期間，
    權狀是在工廠，因我大哥到花蓮，辦完貸款後，權狀又回到
    工廠，至於是何人拿到工廠的伊不清楚。」等語 (見偵卷第
    69 頁、本院卷第95、100至101頁)，核與證人即承辦銀行抵
    押貸款設定之代書甲○○於本院審理時結證稱: 「我有幫丙○○、乙○○以系爭土地設定抵押權，土地所有權狀及印章
    係何人提出的，因時間很久了，忘記了; 至於土地所有權狀
    及印章，因丙○○人住花蓮，所以提供時大部分都是乙○○
    、李榮福通知我時，我才拿文件，拿完再歸還的時間點我已
    經無法確定是何人提供，或者交還何人; 丙○○從沒問過土
    地權狀有無在我那裡，因他住花蓮，所以我沒有跟他直接接
    觸; 土地權狀拿來及取回都是在臺東地區，至於是在乙○○
    博愛路這邊，還是李榮福 (陳宗生之小舅子) 那裡，我不確
    定。」等語 (見本院卷第97至98頁) 相符，參以被告在偵查
    中自陳伊曾向信用合作社的經辦人詢問，經辦人稱權狀已交
    予丁○○，已拿回去了，因丁○○在臺東，伊才知道應該是
    在丁○○那裡等語，可知被告對上述土地所有權狀係在告訴
    人保管中之事實應知之甚明; 況被告辯稱伊曾詢問過丁○○
    權狀是否在伊那邊云云，惟為告訴人所否認（見本院卷第10
    0頁 ），亦可證明被告係明知權狀存於告訴人家中，是被告
    上開所辯，顯係卸責之詞，不足採信。
(三)綜上，被告應向告訴人請求返還土地所有權狀以便辦理過戶
    登記，然被告捨此不由，反以謊報所有權狀尋找未果方式處
    理，使承辦公務員於業務上掌管公文書為系爭土地所有權狀
    註銷之不實公告登載，自屬違法犯行。本件事證明確，被告
    犯行，堪予認定，應依法論科。
三、按刑法部分條文業於94年1月7日修正，並自95年7月1日施行
    ，而同於95年7月1日施行之刑法第 2條規定，係關於新舊法
    比較適用之準據法，其本身無關行為可罰性要件之變更，故
    於95年7月1日前揭法律修正施行後，如有涉及比較新舊法之
    問題，即應逕依修正後刑法第2條第1項規定，為「從舊從輕
    」之比較（最高法院95年度第 8次刑事庭會議決議意旨可資
    參照），查本件被告之上開行為於92年12月17日完成，是本
    件被告行為後，法律已有變更；而刑法第 214條之法定刑為
    「三年以下有期徒刑、拘役或五百元以下罰金」，然被告行
    為時之刑法第33條第 5款規定罰金最低額為銀元一元，且依
    罰金罰鍰提高標準條例第 1條之規定，將上開罰金之原定數
    額最高得提高為十倍，是被告行為時之所得科處之罰金刑，
    經折算為新臺幣後，最高額為新臺幣一萬五千元，最低額為
    新臺幣三元；惟依95年6月14日增訂公布之刑法施行法第1條
    之 1規定：「中華民國九十四年一月七日刑法修正施行後，
    刑法分則編所定罰金之貨幣單位為新臺幣；九十四年一月七
    日刑法修正時，刑法分則編未修正之條文定有罰金者，自九
    十四年一月七日刑法修正施行後，就其所定數額提高為三十
    倍。但七十二年六月二十六日至九十四年一月七日新增或修
    正之條文，就其所定數額提高為三倍。」，且依95年7月1日
    施行之刑法第33條第 5款之規定罰金最低額為新臺幣一千元
    ，是被告上開行為所得科處之罰金刑，最高額為新臺幣一萬
    五千元，最低額為新臺幣一千元，經比較修正前後規定之結
    果，應認修正後之法律並非較有利於被告，依修正後刑法第
    2條第1項之規定，自應適用行為時之法律即修正前之規定論
    處。次按，被告丙○○行為時之刑法第41條第 1項前段規定
    ：「犯最重本刑為五年以下有期徒刑以下之刑之罪，而受六
    個月以下有期徒刑或拘役之宣告，因身體、教育、職業、家
    庭之關係或其他正當事由，執行顯有困難者，得以一元以上
    三元以下折算一日，易科罰金。」，且依廢止前罰金罰鍰提
    高標準條例第 2條前段之規定，將上開易科罰金之折算標準
    就其原定數額提高為一百倍折算一日，是其行為時之易科罰
    金折算標準，應以銀元一百元至三百元折算一日，經折算為
    新臺幣後，應以新臺幣三百元至九百元折算為一日，惟95年
    7月1日施行之刑法第41條第 1項前段則規定：「犯最重本刑
    為五年以下有期徒刑以下之刑之罪，而受六個月以下有期徒
    刑或拘役之宣告者，得以新臺幣一千元、二千元或三千元折
    算一日，易科罰金。」，經比較修正前後規定之結果，應認
    修正後之法律並非較有利於被告，依修正後刑法第2條第1項
    之規定，自應適用行為時之法律即修正前之刑法第41條第 1
    項前段及廢止前罰金罰鍰提高標準條例第 2條之規定，諭知
    易科罰金，並定其折算標準。至上開刑法施行法第1條之1之
    規定，係在替代罰金罰鍰提高標準條例部分條文，且與適用
    罰金罰鍰提高標準條例之結果相同，對於被告而言並不生有
    利或不利之問題，僅係將貨幣單位由銀元改為新臺幣，並非
    法律變更刑度之條文，當無須就新舊法加以比較，應逕適用
    之（臺灣高等法院暨所屬法院95年法律座談會刑事類提案第
    17號研討結果參照），附此敘明。
四、核被告丙○○所為，係犯刑法第 214條之使公務員登載不實
    罪。爰審酌被告之犯罪動機、目的、手段，犯罪對地政機關
    不動產管理正確性及原權狀持有人之利益之影響等一切情狀
    ，量處如主文所示之刑，併並依修正前刑法第41條第 1項前
    段諭知易科罰金之折算標準以示警懲。又被告所為本件之使
    公務員登載不實犯行，其犯罪時間係在民國 96年4月24日以
    前，且宣告刑未逾有期徒刑一年六月，應依中華民國96年罪
    犯減刑條例第2條第1項第3款及第3條第 1項第15款之規定，
    減其宣告刑二分之一，而諭知如主文所示之減得之刑，並諭
    知易科罰金之折算標準。
據上論斷，應依刑事訴訟法第299條第1項前段，刑法第2條第1項
、第214條、(修正前)第41條第1項前段，刑法施行法第1條之1，
中華民國96年罪犯減刑條例第2條第1項第3款、第7條，判決如主
文。
本案經檢察官戊○○到庭執行職務。
中    華    民    國    98    年    6     月    1     日
                  刑事二庭審判長法  官  李水源
                                法  官  盧亨龍
                                法  官  蔡慧雯
以上正本證明與原本無異。
如不服本判決應於收受送達後10日內向本院提出上訴書狀，並應
敘述具體理由；其未敘述上訴理由者，應於上訴期間屆滿後20日
內向本院補提理由書（均須按他造當事人之人數附繕本）。「切
勿逕送上級法院」。告訴人或被害人對於本判決如有不服，請書
具不服之理由狀，請求檢察官上訴者，其上訴期間之計算係以檢
察官收受判決正本之日期為準。
                                書記官  林慧芬
中    華    民    國    98    年    6     月    2     日
附錄本案論罪法條:
中華民國刑法第214條
（使公務員登載不實罪）
明知為不實之事項，而使公務員登載於職務上所掌之公文書，足
以生損害於公眾或他人者，處3年以下有期徒刑、拘役或5百元以
下罰金。


司法院資訊處製作；財團法人民間司法改革基金會備份。
